【裁判字號】    98,訴,2128
【裁判日期】    990323
【裁判案由】    偽造文書等
【裁判全文】
臺灣臺北地方法院刑事判決              98年度訴字第2128號
公  訴  人  臺灣臺北地方法院檢察署檢察官
被      告  乙○○
上列被告因偽造文書等案件，經檢察官提起公訴（98年度偵字第
18569號），本院判決如下：
    主    文
乙○○共同行使偽造公文書，足以生損害於公眾及他人，處有期
徒刑貳年。如附表所示之物，均沒收。
    事    實
一、乙○○與數名不詳姓名、年籍之年滿18歲詐欺集團成員間，
    共同意圖為自己不法之所有，基於詐欺取財、僭行公務員職
    權及行使偽造公文書、私文書、特種文書之犯意聯絡，由乙
    ○○負責持用偽造之「臺灣臺北地方法院檢察署監管科科員
    李政福」服務證1 張（其上黏貼乙○○照片，並未扣案），
    並穿著西裝以取信被害人，且負責向被害人收取金錢。嗣於
    民國98年3 月20日上午11時許，前揭詐欺集團另推由1 名不
    詳姓名、年籍、年滿18歲之成員假冒「高志成警員」者，以
    電話向甲○○佯稱：你觸犯了「0118專案」，你在新莊世華
    銀行開帳戶，並向別人詐騙新臺幣（下同）360 萬元，有人
    在臺中地方法院告你云云，復由另1 名不詳姓名、年籍假冒
    「臺中市刑警大隊邱淑貞警員」之年滿18歲之詐欺集團成員
    向甲○○詐稱：經查電腦後，發現你開了很多帳戶，這個案
    件快被檢察官起訴云云，再由1 名不詳姓名、年籍、年滿18
    歲之詐欺集團成員假冒「臺中市刑警大隊蔡大隊長」之名義
    ，向甲○○誆稱；伊可幫你做分案調查，希望檢察官先不要
    起訴，但伊要幫你辦財產證明，你在48小時內不能告訴任何
    人，且你要在今天下午3 點半前提出現金200 萬元云云，使
    甲○○陷於錯誤，而依指示前往位在臺北市○○區○○街1
    段49號之臺灣銀行武昌分行提領210 萬元，並於同日下午16
    時許，在址設臺北縣新店市○○路○ 段252 號之「7-11便利
    商店」，將所上開所提領金錢中之200 萬元現金交予假冒「
    李政福科員」並出示前開偽造服務證與其觀看之乙○○，乙
    ○○則於收受上開現金後交付扣案之「臺灣臺中地方法院檢
    察署監管科公文」、「法務部行政執行處假扣押處份命令」
    等2 紙偽造公文書及「金融帳戶財產證明申請書」偽造私文
    書1 紙（其上均有偽造之「臺灣臺北地方法院監管科」公印
    文各1 枚）與甲○○，均足以生損害於法務部、臺灣臺中地
    方法院檢察署之公信力及甲○○之財產權益。嗣甲○○返家
    撥打電話詢問臺灣臺中地方法院有無監管科後，發現受騙，
    始報警查悉上情。
二、案經甲○○訴由臺北縣政府警察局新店分局報告臺灣臺北地
    方法院檢察署檢察官偵查起訴。
    理  由
壹、證據能力部分
    就下列本院認定犯罪事實所憑之證據中，雖有部分屬傳聞證
    據，惟檢察官及被告乙○○均未於本院言詞辯論終結前聲明
    異議，本院審酌該等言詞或書面陳述作成之情況，並無非出
    於任意性或不正取供，或違法或不當情事，且客觀上亦無不
    可信之情況，堪認為適當，是依刑事訴訟法第159 條之5 第
    2 項規定，均得作為證據。至被告乙○○雖對告訴人甲○○
    於警詢中所為之指訴曾陳稱：這件事情與伊無關，告訴人說
    是伊，不能當作證據等語，惟衡其真意，應僅係爭執上開指
    訴之證明力而已，並非對其證據能力聲明異議，合先敘明。
貳、實體部分：
一、訊據被告矢口否認涉有上開犯罪事實欄所載之犯行，並辯稱
    ：伊否認犯行，此與事實不符，本件犯行不是伊做的。警方
    蒐證指認程序嚴重錯誤，告訴人係因遭受詐騙集團之詐騙損
    失金錢，造成告訴人急於想追回金錢，而被警方誤導，方指
    認伊為詐欺集團之一份子。其次，伊並沒有起訴書所載積欠
    地下錢莊債務，無法清償之情形，但之前於地下錢莊向被告
    討債時，曾拿一些資料給伊，該資料中有伊之身分證、借據
    、本票與一些不明文件，伊看完之後就還給地下錢莊，並回
    稱「這些錢已經還完了，不必再來討錢」等語，所以上開不
    明文件可能就是本件偽造之公文書，也因此其上才會有伊的
    指紋云云。然查：
（一）由證人即告訴人甲○○於本院結證所稱：於98年3 月20日
      曾遭詐騙集團以有人跟伊有訴訟糾紛為由詐騙金錢，當時
      伊是去銀行領出210 萬元現金，其中200 萬元是要交給詐
      騙集團，另10萬元伊是留著備用。交付200 萬元現金之情
      形是當時約在新店市五峰國中對面的便利商店，地點是對
      方指定的，當時出現的就是在庭的被告，在庭的被告確定
      就是當時到場騙伊的人，雖然被告現在比較胖一點，但這
      件事伊印象深刻，所以伊可以確定。當時被告走過來跟伊
      碰面，並出示檢方的服務卡，一開始伊還質問說為何服務
      卡上沒有蓋鋼印，所以伊就很仔細查看被告的長相，發現
      被告的牙齒很髒，之後伊要求去附近的新店簡易庭印證被
      告之身分，被告就打電話給詐騙集團，且把電話交給伊聽
      ，電話中自稱警察大隊長之人就一直罵伊，還說要查封伊
      的財產並起訴伊，後來因為伊害怕一輩子的薪資會被查封
      ，伊想說不辦不行，只好把200 萬元現金交給被告，被告
      拿了之後就把卷附那3 張文書交給伊，伊還要求被告簽收
      ，被告還在上面寫代收貳佰萬。偵卷第9 頁公文下方簽收
      字跡就是在庭被告所簽等語綦詳（見本院卷第54頁反面至
      第55頁），且告訴人亦在警詢時指訴稱：伊於98年3 月20
      日上午11時左右，在位在臺北縣新店市○○路○ 段之家中
      ，接到一通來電號碼顯示165 之電話，對方自稱係高志成
      警員，跟伊說伊觸犯了0118專案，又說伊在新莊之世華銀
      行開了1 個帳戶向別人詐騙360 萬元，所以別人去臺中地
      院告伊，伊本來不相信，接著他就幫伊把電話轉到臺中刑
      大1 位自稱邱淑貞之女警，對方跟伊說他查電腦查到伊開
      了很多帳戶並堅稱伊還有其他帳戶在詐騙。又說這個案子
      檢察官已經在起訴了，接著又幫伊把電話轉給臺中刑大的
      蔡大隊長，該名蔡大隊長又跟伊說要幫伊做分案調查，希
      望檢察官先不要起訴伊，方法就是要幫伊辦財產證明，要
      伊在48小時內不要告訴任何人，並要伊在同日下午3 時50
      分前要提出200 萬元。伊就到武昌街之臺灣銀行，從伊的
      戶頭000-000000000000號帳戶內提出現金210 萬元，之後
      他們就跟伊約在臺北縣新店市○○路○ 段252 號的7-11前
      面。於98年3 月20日下午16時左右伊就在7-11等對方，一
      下子就有1 名身穿整身黑色西裝、白黑條領帶之人手拿公
      事包從新店簡易庭方向走過來，一開始伊質疑他的身分，
      他就拿臺北地院的檢察署監管科李政福之證件給伊看，伊
      看了之後還是懷疑，對方就打電話給臺中之蔡大隊長，該
      大隊長就對伊說那你就等著被通緝，伊聽了嚇到，就把20
      0 萬元交給該名自稱李政福之先生，他就給伊3 張文件，
      說到時可以憑藉該文件退錢。他走了之後，伊就打電話到
      臺中地院去問，地院的人就說他們沒有監管科，伊才知道
      被騙了。伊基於臉型、膚色嘴型，確定被告就是那天詐騙
      伊的歹徒等語綦詳（見臺灣臺北地法院檢察署98年度偵字
      第18569 號卷，下稱偵卷第12頁至第13頁、第21頁），並
      有扣案偽造之「臺灣臺中地方法院檢察署監管科」、「金
      融帳戶財產證明申請書」、「法務部行政執行處假扣押處
      分命令」3 紙公、私文書在卷足憑（見偵卷第4 頁至第6
      頁），是由上開之證據綜合以觀。可知於98年3 月20日上
      午11時許，詐欺集團確曾推由1 名不詳姓名、年籍、年滿
      18歲之成員假冒「高志成警員」者，以電話向告訴人佯稱
      ：你觸犯了「0118專案」，你在新莊世華銀行開帳戶，並
      向別人詐騙36 0萬元，有人在臺中地方法院告你云云，復
      由另1 名不詳姓名、年籍假冒「臺中市刑警大隊邱淑貞警
      員」之年滿18歲之詐欺集團成員向告訴人詐稱：經查電腦
      後，發現你開了很多帳戶，這個案件快被檢察官起訴云云
      ，再由1 名不詳姓名、年籍、年滿18歲之詐欺集團成員假
      冒「蔡大隊長」之名義，向告訴人誆稱；伊可幫你做分案
      調查，希望檢察官先不要起訴，但伊要幫你辦財產證明，
      你在48小時內不能告訴任何人，且你要在今天下午3 點半
      前提出現金200 萬元云云，使告訴人陷於錯誤，而依指示
      前往臺北市○○區○○街1 段49號臺灣銀行武昌分行提領
      210 萬元，並於同日下午16時許，在址設臺北縣新店市○
      ○路○ 段252 號「7-11便利商店」，將所提領之上開金錢
      中之200 萬元現金交予假冒「李政福科員」並出示前開偽
      造證件之被告，而被告則於收受現金後交付「臺灣臺中地
      方法院監管科公文」、「法務部行政執行處假扣押處份命
      令」等2 紙偽造公文書及偽造之私文書即「金融帳戶財產
      證明申請書」1 紙與告訴人等情，應堪認定。
（二）其次，扣案上述3 紙文書經送內政部警政署刑事警察局鑑
      驗結果：在上開文書上，採得可資比對指紋1 枚，經輸入
      指紋電腦比對確認結果，與該局檔存被告指紋卡之右食指
      指紋相符，有該局98年6 月6 日刑紋字第0980076123號鑑
      驗書在卷可佐（見偵字卷第27頁至第28頁），而本案亦因
      此查獲被告。又扣案之上述3 紙偽造「臺灣臺中地方法院
      監管科」、「法務部行政執行處假扣押處份命令」、「金
      融帳戶財產證明申請書」等公、私文書，其上分別載有日
      期「2009年3 月20日14：01」、傳真號碼「0000000000」
      、頁碼「P.01」；日期「2009年3 月20日14：02」、傳真
      號碼「0000000000」、頁碼「P.02」；日期「2009年3 月
      20日14：03」、傳真號碼「0000000000 」、頁碼「P.03
       」 等字樣（見偵卷第9 頁至第11頁），而參酌告訴人證
      稱被告係於98年3 月20日下午4 點多向其取款等情，則可
      知顯然是詐騙集團成員於該日上午11時許確認告訴人已受
      騙後，始於當日下午14時許自臺中縣（市）地區某處一併
      傳真上開3 紙偽造之公、私文書至臺灣地區某處予1 名不
      詳姓名、年籍之年滿18歲詐欺集團成員，該成員接收前開
      傳真文件後，另行蓋用偽造之「臺灣臺北地方法院監管科
      」公印在上述扣案偽造文件上，再由被告持之交付告訴人
      ，並取得200 萬元款項，則被告於該上開偽造文件自傳真
      機輸出後，至告訴人收受前之期間內，必定曾持有、翻閱
      上述偽造之公、私文書，否則其指紋豈會留存其上？另由
      上述告訴人所陳受詐欺經過，詐騙集團行騙模式係先找到
      對象以電話施行詐術，再將偽造之公、私文書持之交付告
      訴人且取得詐騙款項，而本件告訴人乃係於98年3 月20日
      上午11時許始被詐騙集團鎖定以電話行騙之，倘被告所辯
      ：之前於地下錢莊向被告討債時，曾拿一些資料給伊，該
      資料中有伊之身分證、借據、本票與一些不明文件，伊看
      完之後就還給地下錢莊，所以上開不明文件可能就是本件
      偽造之公文書，也因此其上才會有伊的指紋等情屬實，則
      何以被告之指紋會留在98年3 月20日下午14時左右始自臺
      中縣市以傳真機輸入，而以在臺灣地區某處之傳真機輸出
      之上述用以行騙之扣案傳真文件上？是被告係於詐騙集團
      成員收受上述扣案之行騙文件後，再持有、接觸該等傳真
      文件，其指紋因此留存其上之事實，應堪認定，進而上開
      被告之辯詞，實與前開卷內證據資料不合，顯屬虛偽，而
      不可採信。
（三）再查被告使用之門號0000000000號行動電話發話基地台於
      98年3 月20日0 時13分12秒、9 時9 分28秒、10時12分34
      秒均出現在臺北市○○區○○街52號9 樓，而於19時14分
      30秒出現在彰化縣社頭鄉○○路○ 段555 號4 樓，且迄於
      20時5 分40秒至21時27分24秒，其行動電話發話基地台才
      出現在被告辯稱之嘉義市區，有中華電信資料查詢通聯記
      錄在卷可核（見偵卷第29頁），則本件案發當時被告確實
      出現在臺北市區活動，其參與詐騙集團98年3 月20日詐欺
      告訴人之犯罪，有地點上之高度關聯性，被告辯稱案發斯
      時其整天都在嘉義云云，顯為卸責之詞而不可採。
（四）又查被告於98年3 月23日曾冒充「李政福」向另案被害人
      周倩蘋行騙，業經本院以98年度訴字第747 號判決處有期
      徒刑1 年2 月，並經臺灣高等法院以98年度上訴第2698號
      判決駁回上訴確定之事實，業經本院核閱該案判決書影本
      無訛（見偵卷第45頁至第53頁），並有臺灣高等法院被告
      紀錄表1 份在卷可稽（見本院卷第6 頁至第9 頁），則果
      如被告所辯：之前伊已表示錢已還清，不必再來討錢云云
      ，何以於98年3 月23日仍會有同意冒充「李政福」出面向
      另案被害人周倩蘋取款並交付偽造之公、私文書之情事？
      益見上開被告所辯錢莊催債，伊表示已還完之說，為狡辯
      之詞，不足取信。
（五）綜前所述，被告所為之前開辯解，顯係卸責之詞，均不足
      採信，故本件事證明確，被告犯行堪以認定，應予依法論
      科。
二、按所謂文書，乃以文字或符號為一定之意思表示，具有存續
    性，以為法律上或社會生活上重要事項之證明者而言，故不
    論係影本或原本，若有上述文書之性質，均屬文書之範疇。
    次按刑法上所稱之公文書，係指公務員職務上製作之文書。
    若由形式上觀察文書之製作人為公務員且文書之內容係就公
    務員職務上之事項所製作，即使該偽造之公文書上所載製作
    名義機關不存在或該文書所載之內容並非該管公務員職務上
    所管轄，惟社會上一般人無法辨識而仍有誤信其為真正之危
    險時，仍難謂其非公文書。刑法上所謂公印或公印文，係專
    指表示公署或公務員資格之印信而言，即俗稱大印與小官章
    及其印文。又公印文之形式凡符合印信條例規定之要件而製
    頒，無論為印、關防、職章、圖記，如足以表示其為公務主
    體之同一性者，均屬之（最高法院22年上字第1904號、69年
    臺上字第693號判例、89年臺上字第3155號判決意旨參照）
    。查本件扣案之前開經偽造文書上偽造之「臺灣臺北地方法
    院監管科」印文，因形式上係表示公務機關之印信，自屬公
    印文。而本件遭偽造並由被告持以行使之「臺灣臺中地方法
    院檢察署監管科」、「法務部行政執行假扣押處份命令」等
    文書，係冒用公署名義所為之文書，縱該等文書上蓋有偽造
    之「臺灣臺北地方法院監管科」公印文，所表示之製作名義
    機關係屬虛構，惟依上揭說明，「臺灣臺中地方法院檢察署
    監管科」、「法務部行政執行假扣押處份命令」2 紙文書仍
    應屬偽造公文書。又本件以告訴人甲○○名義出具之98年3
    月20日「金融帳戶財產證明申請書」文書，其上雖蓋有「臺
    北地方法院監管科」公印文，然觀諸該等文書上尚留有「聲
    請人欄」以供被害人簽名蓋章，核其文書屬性仍為表彰被害
    人請求暫時性止付、凍結財產，但清查無誤後，解除凍結管
    制之個人意思表示，故非公文書，應認係私文書。
三、次按所謂「行使」，指以偽作真，而使該物置於其通常或流
    通狀態之行為。刑法上就行使偽造文書之規範，固重在保護
    文書公共信用之法益，必須提出偽造之文書，並對其內容有
    所主張，足以生損害於公眾或他人，方得成立。但所謂『對
    其內容有所主張』，並不以明示偽造之文書內容為限，祇要
    將該以偽作真之文書置在可能發生文書功能之狀態下，主觀
    上認識到其法律交往關係中，提出該偽造文書之行為，他方
    足以認為其係對該文書權利義務等內容有所主張，並有意使
    其發生，或其發生不違其本意者，即難謂無侵害公共信用之
    危險，足以生損害於公眾或他人，仍無礙本罪行使偽造文書
    之成立（最高法院93年台上字第4328號判決意旨參照）。經
    查，本件被告明知自身非臺中地方法院檢察署監管科人員，
    自應知詐欺集團成員所交付之該等文書及證件係屬偽造而非
    真正，卻仍持以交付告訴人甲○○，在客觀上已足以認定被
    告出示該等文書、證件之行為，已達行使偽造之公文書、私
    文書及特種文書之程度。然按刑法上所謂共同實施，並不以
    參與全部犯罪行為為必要，其分擔實施一部分行為者，仍屬
    共同正犯（最高法院46年台上字第1304號判例參照）。依卷
    內證據資料，雖無法證明被告有打電話對告訴人施行詐術，
    且亦無證據證明被告有蓋用偽造之公印於上揭扣案文件上以
    偽造公印文，惟被告於其餘詐欺集團成員冒充警察「蔡隊長
    」以電話向告訴人施用詐術，及在上述扣案之偽造文件上偽
    造公印文後，嗣至現場持偽造之識別證冒充檢察署人員「李
    政福」出面行使上開偽造之公、私文書並持上開偽造之文件
    向告訴人取款，則被告顯與其餘詐騙集團成員間有犯意聯絡
    與行為分擔甚明。
四、核被告所為，係犯刑法第158 條僭行公務員職權罪、第216
    條、第210 條行使偽造私文書罪、第216 條、第211 條行使
    偽造公文書罪、第216 條、第212 條行使偽造特種文書罪、
    第339 條第1 項詐欺取財罪。而檢察官就被告所犯行使偽造
    私文書罪部分，於起訴法條雖未論及，惟起訴犯罪事實既已
    記載被告行使「金融帳戶財產證明申請書」之部分，是此部
    分當為檢察官起訴範疇所包括，本院自應併予審究，附此敘
    明。查被告以共同犯罪意思犯上述各罪，而由其他共犯偽造
    「臺灣臺北地方法院監管科」公印暨公印文之行為，即為共
    同偽造「臺灣臺中地方法院檢察署監管科」、「法務部行政
    執行假扣押處份命令」等公文書之部分行為。而其他共犯偽
    造「臺灣臺北地方法院監管科」之公印文蓋在以告訴人甲○
    ○名義出具之98年3 月20日「金融帳戶財產證明申請書」之
    私文書之行為，亦係與上述共同偽造公印、公印文犯行接續
    為之，不另論罪；又被告以共同犯罪意思參與共同偽造公文
    書、私文書、特種文書之低度行為，應均為共同參與行使之
    高度行為所吸收，均不另論罪。被告就前開犯行，基於犯意
    聯絡與假冒「高志成警員」、「臺中市刑警大隊邱淑貞警員
    」及「臺中市刑警大隊蔡大隊長」名義等不詳姓名、年籍之
    年滿18歲之詐欺集團成員分擔實行犯罪，依前述說明，應以
    共同正犯論處。又被告以一共同行為觸犯僭行公務員職權罪
    、行使偽造私文書罪、行使偽造公文書罪、行使偽造特種文
    書罪、詐欺取財罪等罪名，為想像競合犯，依刑法第55條規
    定，應從較重之共同行使偽造公文書罪。
五、爰審酌被告年僅30餘歲，身體健全，理應循正當、合法途徑
    賺取金錢，竟係為貪圖不法利益，而在詐欺集團內偽以公務
    員身分擔任收款工作，參與犯罪之情節甚重，且本件告訴人
    遭騙取之金額達200 萬元，是對於告訴人財產法益之侵害程
    度甚鉅，暨因被告犯後仍矢口否認犯行，以與事實不符且不
    合理之辯詞欲脫免刑責，難認有悔意，是其態度惡劣，並考
    量被告之智識程度為高職畢業，家庭經濟狀況勉強維持等一
    切情狀，量處如主文所示之刑。此外，未扣案之「臺灣臺北
    地方法院監管科」公印1 枚，因無證據證明已滅失，依刑法
    第219 條規定，不問屬於犯人與否，均沒收之。其次，扣案
    之「法務部行政執行假扣押處份命令」、「臺北地方法院檢
    察署監管科」、「金融帳戶財產證明申請書」等3 紙文書，
    於被告前往向告訴人收款時，業均已交付與告訴人收受，此
    經告訴人於警詢指述明確（偵查卷第13頁），則該等文書之
    所有權於被告實施犯罪之當時應已移轉予告訴人，不再屬被
    告或其他詐欺集團成員所有，故不得逕予沒收，但其上所分
    別蓋用「臺灣臺北地方法院監管科」公印文各1 枚（共3 枚
    ），既屬偽造，仍應依刑法第219 條規定併予宣告沒收。
六、據上論斷，應依刑事訴訟法第299 條第1 項前段，刑法第28
    條、第158 條、第216 條、第210 條、第211 條、第212 條
    、第339 條第1 項、第55條、第219 條，刑法施行法第1條
    之1 ，判決如主文。
本案經檢察官楊婉鈺到庭執行職務
中    華    民    國    99    年    3     月    23    日
                  刑事第十七庭審判長法  官 劉煌基
                                    法  官 賴淑美
                                    法  官 葉力旗
以上正本證明與原本無異。
如不服本判決應於收受送達後10日內向本院提出上訴書狀，並應
敘述具體理由；其未敘述上訴理由者，應於上訴期間屆滿後20日
內向本院補提理由書（均須按他造當事人之人數附繕）「切勿逕
送上級法院」。
                                    書記官  林碧華
中    華    民    國    99    年    3     月    23    日
附錄法條：
中華民國刑法第339條
意圖為自己或第三人不法之所有，以詐術使人將本人或第三人之
物交付者，處5年以下有期徒刑、拘役或科或併科1千元以下罰金
。
以前項方法得財產上不法之利益或使第三人得之者，亦同。
前二項之未遂犯罰之。
附表：
一、扣案偽造之「法務部行政執行假扣押處份命令」、「臺中地
    方法院檢察署監管科」、「金融帳戶財產證明申請書」等文
    書上之偽造「臺灣臺北地方法院監管科」公印文各壹枚（共
    枚）。
二、未扣案之「臺灣臺北地方法院監管科」公印壹枚。

司法院資訊處製作；財團法人民間司法改革基金會備份。
